臺灣臺北地方法院民事判決　　　　　　　100年度訴字第586號
原　　　告　　張慧端
訴訟代理人　　林復宏律師
複代理人　　　吳家鳳律師
　　　　　　　王朝聖
被　　　告　　英屬曼島商樂吉美股份有限公司台灣分公司
兼法定代理人　倪菲爾NEAV.
共　　　同
訴訟代理人　　顧立雄律師
　　　　　　　謝易哲律師
上列當事人間請求返還不當得利事件，本院於民國100年7月7日
言詞辯論終結，判決如下：
    主  文
原告之訴及假執行之聲請均駁回。
訴訟費用由原告負擔。
    事實及理由
一、原告起訴主張：
  （一）原告前因新加坡假日屋國際行銷股份有限公司臺灣分公
        司（Holiday Marketing，下稱假日屋公司）之負責人
        倪菲爾（Philip Ne aves）、詹彼得（Peter Donald
        James）等於民國86年12月12日促銷澳洲Royal Terrano
        ra Resort之渡假村分時渡假權，應允以新臺幣（下同
        ）33萬5000元購買，並簽立契約編號TB81802之承購合
        約，該公司復於89年3月10日再度來電向原告促銷Atlas
        Vacation Owners Club（下稱Atlas）所屬31個渡假村
        之假日使用權，表示原告得以原渡假權抵購及另付20萬
        元後，即可升等會員資格，享受更多之會員渡假權利，
        原告遂同意該會員資格升等，購買並簽立編號0000000I
        之承購合約，嗣假日屋公司改名為英屬曼島商樂吉美股
        份有限公司（下稱樂吉美公司），再於91年11月6日來
        電，以協助會員解決使用問題為由，邀請原告前往面談
        ，其間多次建議原告改購Concept Vacation Club（下
        稱CVC）金鑽卡會員資格，並鼓吹得以原Altas會員資格
        抵購原會員後，再另付13萬元，總承購金額為66萬2000
        元，原告原不同意，但經被告所僱用之專門業務員以受
        過訓練之話術不當推銷下，原告半信半疑再簽立編號CV
        4409I之承購合約，以原Altas會員資格抵購（被告樂吉
        美公司於簽約時並要求交出Altas之渡假權證），並另
        付13萬元，惟經原告向Altas所屬管理公司RMI調查相關
        事宜，其於10月7日以電子郵件告知，原告所屬該會員
        資格其實未有任何異動或取消，被告樂吉美公司再於92
        年11月6日來電，表示以可退費為由邀請原告前往，並
        極力推銷要求原告改購可享「5年後現金回饋」之CVC白
        金卡會員資格，及須另付9萬8000元，原告以財務規劃
        為由本不同意，但被告樂吉美公司堅稱願先代原告向銀
        行辦理貸款並要求先刷卡支付3萬元，原告經被告樂吉
        美公司一再推銷及利誘下，再行刷卡簽約購買編號CV84
        81I之承購合約。
  （二）嗣經原告探詢其他會員發現，原告於89年3月10所加價
        購買之Atlas會員資格竟較其他購買相同資格之會員價
        格為高，惟「升等」會員權益卻與一般會員價格之權益
        全無不同，顯見被告樂吉美公司以「升等」、「抵購」
        之名目對原告不當收費近30萬元，實則其銷售CVC時稱
        以Altas抵購之名目係為不實之推銷，以達不法獲利之
        目的，而其所謂之「5年現金回饋」產品在臺灣並無合
        法之證明，顯無履行契約之實，原告另從網路上發現，
        有相當多之會員於加入會員後未能取得會員之相關權益
        ，被告樂吉美公司隱匿重要交易訊息不為告知，致使消
        費者為錯誤之判斷後加入會員並繳納會費，事後因被告
        樂吉美公司違反公平交易法遭行政罰鍰，及於98年4月
        間確知被告樂吉美公司與其僱用之職員經鈞院刑事庭以
        97年度重訴字第28號判決有罪，原告始明白所謂分時度
        假、5年現金回饋、會員升等、抵購等轉售事宜全為虛
        偽不實之欺騙手法，自己努力工作辛苦存下的錢已遭被
        告樂吉美公司不法取得而受有損害，原告因被告樂吉美
        不實之行銷手法共4次購買商品，且未能享受相關會員
        權益，共損失69萬5000元，被告樂吉美公司之負責人倪
        菲爾等人之行為，業經臺灣臺北地方法院檢察署（下稱
        臺北地檢署）檢察官經過長期之偵查後提起公訴，並經
        鈞院刑事庭以96年度重訴字第102號、97年度重訴字第
        28 號判處被告樂吉美公司負責人倪菲爾與其僱用之職
        員共同詐欺，故被告倪菲爾為侵權行為人，原告為被害
        人，被告倪菲爾應與被告樂吉美公司依民法第28條負連
        帶損害賠償之責，雖原告對被告樂吉美公司之侵權行為
        損害賠償請求權恐罹於時效，惟原告仍得依據民法第
        197條第2項之規定請求被告樂吉美公司、倪菲爾返還因
        侵權行為所受領之利益，為此，爰依侵權行為之法律關
        係及民法第197條第2項之規定提起本件訴訟等語。並聲
        明：(一)被告應連帶給付原告69萬5000元，及自起訴狀繕
        本送達之翌日起至清償日止，按年息5％計算之利息。
        (二)願供擔保請准宣告假執行。
二、被告則以：
  （一）原告主張被告樂吉美公司、倪菲爾應負損害賠償責任云
        云，為無理由：
      1.被告樂吉美公司為法人，無法親自為侵權之行為，自無
        從依民法第184條第1項前段規定負責，原告未具體主張
        及證明被告樂吉美公司之侵權行為態樣，原告雖陳稱訴
        外人許媄婕、徐展新向其表示可以Atlas之會員資格權
        利，抵購CVC晶鑽卡云云，惟並未舉證證明被告樂吉美
        公司之業務員向原告推銷CVC會員資格時所表示之實際
        內容，否認原告主張之真正，縱被告樂吉美公司業務員
        以「具有其他渡假村會員資格而願意改加入CVC之消費
        者，可享有部分CVC會員費用之折抵」作為提供CVC會員
        費用折扣之說法，然原告於91年11月6日加入CVC時所支
        付之價金確實因其具備Atlas之會員而享有折價之優惠
        （原承購總金額為66萬2000元，扣除抵購金額53萬2000
        元後，原告實際支付之價額僅為13萬元），自不能認為
        業務員上揭說法有何不實，況且，原告尚未舉證證明其
        已加入5年現金回饋計畫，又未舉證5年現金回饋計畫無
        履行之事實，實則，參加現金回饋之消費者，已有人自
        訴外人英國概念計劃公司取得回饋金，足見該計畫真實
        存在且可執行，此外，原告自承其Altas會員資格未有
        任何異動或取消，足見原告並未因加入CVC而減損其原
        有Altas會員資格之財產，被告樂吉美公司之旅遊客服
        部門迄今仍正常運作，原告仍可持續透過被告樂吉美公
        司向CVC預定渡假村及獲得相關旅遊服務，故原告購買
        CVC會員資格後，迄今仍享有請求預訂渡假村服務之債
        權，原告財產總額並未因此減少，原告並無損害可言，
        其主張被告樂吉美公司應負侵權行為損害賠償責任云云
        ，尚無依據。
      2.被告倪菲爾並無實施任何侵害原告權利之行為：
      (1)原告未能證明被告樂吉美公司之業務人員說明CVC會員
        資格過程中，有何不實之陳述，更未能舉證被告倪菲爾
        向被告樂吉美公司業務人員施以教育訓練之內容，即空
        言主張被告倪菲爾指導業務人員以不實的資訊及話術誘
        騙消費者購買CVC產品云云，其主張實無理由，實則，
        被告樂吉美公司員工銷售旅遊會員資格之過程，係由電
        訪員聯繫後，由銷售業務員負責向消費者講解產品內容
        ，待消費者確認有意購買上揭旅遊會員資格後，再經合
        約部將製作完成之契約交由信託部人員負責與消費者核
        對契約書所載資訊是否正確、確認消費者認識的產品內
        容是否與契約所示一致，並完成簽約手續，至於信託部
        人員於簽約時若發現消費者自業務人員得知之消費資訊
        與合約記載不同，即會要求業務人員重新說明或終止簽
        約，藉此使部門間產生制衡及防弊之效，被告倪菲爾藉
        由公司組織及銷售流程等方式已盡力防免相關消費爭議
        ，並透過書面文件，盡可能確保消費者了解其權利及義
        務之內容，做出知情且符合其消費意向之決定，被告倪
        菲爾要無實施任何侵權之行為可言。
      (2)此外，原告主張於89年3月10日受被告樂吉美公司、倪
        菲爾教育訓練之業務員誘使，以「ROYAL TERRANORA RE
        SORT分時渡假」權益抵購「ATLAS VACATION OWNERS CL
        UB」，再支付假日屋公司20萬元云云，惟被告倪菲爾係
        90年間始至被告樂吉美公司任職，且自93年4月間始擔
        任被告樂吉美公司經理人，被告樂吉美公司及被告倪菲
        爾豈有可能於89年間即訓練被告樂吉美公司之業務員誘
        使原告向假日屋公司購買ATLAS？尤見原告上開主張純
        屬無據，洵非可採。
      3.原告迄今未能指明其究竟何種權利受損，且其財產總額
        並未因購買CVC會員資格而減少，自難認為其受有任何
        損害：訴外人黃守仁等已於另案刑事訴訟二審分別到庭
        陳述，表示確曾享受會員權益獲得旅遊服務，且被告樂
        吉美公司之旅遊客服部門，迄今仍正常運作，原告可持
        續獲得相關旅遊服務，又被告倪菲爾於另案刑事訴訟更
        提出經我國駐布里斯本臺北經濟文化辦事處公認證之RC
        I Pacific Pty Ltd空間銀行儲存證明、假期交換確認
        單及旅客憑證等書證，足證CVC確實透過包括RCI在內等
        旅遊交換組織取得渡假村之住宿權利，並持續提供服務
        ，原告所購買之CVC會員權益乃屬實在，原告自無任何
        權利受到侵害，此外，原告依契約可請求CVC提供相關
        旅遊服務之權利仍存在，可逕依其個人生活之安排，享
        有相關旅遊服務，原告財產總額並未因此減少，並無受
        有損害，豈可因原告嗣後因個人規畫而未能如期主張會
        員權益，即認被告須對之負侵權行為責任？
  （二）原告之侵權行為損害賠償請求權已罹於時效：
        原告曾於93年12月31日向臺北地檢署提出刑事告訴，主
        張其受被告倪菲爾及訴外人詹彼得誘騙購買旅遊服務、
        加入CVC會員及參加現金回饋計畫，並侵害其個人財產
        法益，且於刑事告訴狀中載明：「樂吉美公司涉及隱匿
        契約重要的交易訊息致使消費者錯誤判斷之『欺罔行為
        』，…，以詐術使告訴人等陷於錯誤而交付財物予被告
        ，致受到財產上之損害」等語，可知原告於提出刑事告
        訴時，對於其所稱受詐騙之情形、賠償義務人，及所受
        損害程度均已充分知悉，當可知其得行使侵權行為損害
        賠償請求權向被告等人請求賠償，依民法第197條之規
        定，原告之侵權行為損害賠償請求權業已於95年12月31
        日罹於2年時效而消滅，惟原告卻遲至99年9月23日始提
        起本件訴訟，其侵權行為請求權已罹於2年時效而消滅
        ，原告提起本件訴訟，自無理由，原告雖主張本件時效
        之起算時點應以其接獲鈞院另案刑事判決時為準云云，
        惟關於侵權行為損害賠償請求權之消滅時效，應以請求
        權人實際知悉損害及賠償義務人時起算，非以知悉賠償
        義務人因侵權行為所構成之犯罪行為經檢察官起訴，或
        法院判決有罪為準，原告既至遲於93年12月31日即已實
        際知悉所謂損害及賠償義務人，則原告之侵權行為損害
        賠償請求權時效在當時就已起算，並於95年12月31日完
        成，與原告知悉賠償義務人因侵權行為所構成之犯罪行
        為經法院判決有罪之時點無關，原告之侵權行為損害賠
        償請求權顯已罹於民法第第197條第1項之2年消滅時效
        ，原告主張顯非可採。
  （三）原告對被告樂吉美公司無不當得利返還請求權：
      1.原告對於不當得利請求權之成立要件應負舉證責任，即
        應證明他方係無法律上之原因而受利益，致其受有損害
        ，如請求人僅有侵權行為之損害賠償請求權，而無不當
        得利返還請求權與之競合，可得選擇行使之情形存在，
        則於侵權行為之損害賠償請求權罹於時效後，即無行使
        不當得利請求權之可言。
      2.被告樂吉美公司於90年起與Holiday Marketing Asia
        Ltd.（下稱HMA公司）合作，代HMA公司在臺銷售「概念
        假期俱樂部會員卡Concepts Vacation Club Membershi
        p（下稱CVC會員）」，並協助HMA公司提供會員相關服
        務，依承購合約及會員聲明書第1行所載「本承購合約
        及會員聲明（下稱CVC承購合約）係由下簽署之會員與
        Holiday Marketing Asia Ltd.…簽訂」等語，可知系
        爭CVC承購合約乃成立於原告與HMA公司間，依被告樂吉
        美公司與HMA公司間之服務合約書第4條規定：「Compen
        sation. In consideration of the Serviceprovided
        by LGM, HMA shall pay LGM a monthly fee of COST
        PLUS 3％subject to adjustment from time to time
        as agreed by HMA and LGM based on the actual ser
        vices rendered by LGM.（中譯文：報償，就樂吉美公
        司所提供之服務，HMA公司應支付樂吉美公司之每月服
        務費為營運成本外加3％，此報償得依樂吉美公司實際
        提供之服務，經HMA公司與樂吉美公司協議後調整之）
        」，可知被告樂吉美公司之營收並非直接來自於原告等
        消費者購買CVC產品之價金，而係由HMA公司另行支付服
        務費用，又依被告樂吉美公司之會計主任張文媛於另案
        刑事審理中證稱：「（審判長問：會計主任做的是什麼
        業務？）答：確保樂吉美公司臺灣分公司的記帳符合會
        計原則，並遵守臺灣稅法。另外，我要依照樂吉美總公
        司Richard Laycock的指示，每週將臺灣分公司的代收
        代付款項，匯給國外供應商HMA，我還要做現金流量週
        報給樂吉美總公司的Richard Laycock，還有覆核會計
        憑證是否完整，並依照請款單上相關的主管簽字及倪菲
        爾簽字後，用公司大小章等職務」，上揭陳述亦與被告
        樂吉美公司於原告購買CVC會員資格期間，匯款至HMA公
        司之紀錄相合，故被告樂吉美公司僅代收代付CVC等旅
        遊產品之價款，非受有給付而獲得利益，原告對被告樂
        吉美公司無不當得利返還請求權，另被告倪菲爾並非系
        爭CVC承購合約之當事人，更非受有給付而獲得利益。
      3.退步言之，如鈞院認為系爭CVC承購合約款之給付對象
        為被告樂吉美公司，然因系爭CVC承購合約迄今仍存在
        ，是被告樂吉美公司依系爭CVC承購合約而受領該等款
        項，非屬無法律上原因而受有利益，自與不當得利之要
        件有別，基此，原告主張以不當得利之法律關係請求被
        告2人返還合約款，亦無理由。
  （三）再者，被告樂吉美公司與訴外人假日屋公司乃不同之公
        司，非自訴外人假日屋公司更名而來，亦未曾合併假日
        屋公司之營業，或承擔該公司之債務，是以，原告向訴
        外人假日屋公司購買產品所支付之費用，請求被告樂吉
        美公司及倪菲爾連帶返還，為無理由等語置辯。並聲明
        ：(一)原告之訴及假執行之聲請均駁回。(二)如受不利之判
        決，願供擔保請准宣告免為假執行。
三、兩造不爭執之事項：
  （一）原告與被告樂吉美公司曾於91年11月6日簽訂編號CV440
        91之CVC金鑽卡承購合約，原告依此合約支付價金13萬
        元。
  （二）原告與被告樂吉美公司曾於92年11月6日簽訂編號CV848
        1I之5年後現金回饋CVC白金卡承購合約，原告依此合約
        支付定金3萬元。
  （三）被告倪菲爾及被告樂吉美公司業務員李泗源等人分別經
        本院以96年度重訴字第102號、97年度重訴字第28號刑
        事判決判處常業詐欺罪，現上訴由臺灣高等法院審理中
        （案號：98年度上重訴字第50號）。
四、得心證之理由：
  （一）按因侵權行為所生之損害賠償請求權，自請求權人知有
        損害及賠償義務人時起，2年間不行使而消滅；時效完
        成後，債務人得拒絕給付，民法第197條第1項前段及第
        144條第1項分別定有明文。又關於侵權行為損害賠償請
        求權之消滅時效，應以請求權人實際知悉損害及賠償義
        務人時起算，非以知悉賠償義務人因侵權行為所構成之
        犯罪行為經檢察官起訴，或法院判決有罪為準；所謂知
        有損害，即知悉受有何項損害而言（最高法院49年臺上
        字第2652號、72年臺上字第738號判例意旨參照）。準
        此，請求權人若實際知悉損害及賠償義務人時，即得起
        算時效，並不以賠償義務人坦承該侵權行為之事實為必
        要，至該賠償義務人於刑事訴訟中所為之否認或抗辯，
        或法院依職權所調查之證據，亦僅供法院為判刑論罪之
        參酌資料而已，不影響請求權人原已知悉之事實。
  （二）經查，原告於94年1月3日具狀向臺北地檢署檢察官告訴
        被告倪菲爾及訴外人詹彼得涉犯詐欺罪嫌，有臺北地檢
        署94年度他字第478號卷之收文戳可憑（見該卷第1頁）
        ，原告具狀明確指稱：「告訴人（即原告）因假日屋公
        司之負責人倪菲爾、詹彼得等於1997年12月12日促銷澳
        洲Royal Terranora Resort之渡假村分時渡假權，應允
        以33萬5000元購買並簽約TB81802。該公司2000年3月10
        日再度來電向告訴人促銷Atlas Vacation Owners Club
        所屬31個渡假村之假日使用權，得以原渡假權抵購並另
        付20萬元，告訴人同意該會員資格升等之購買並簽約00
        00000I。該公司後改名樂吉美公司，又於2002年11月6
        日來電以協助會員解決使用問題為由邀請告訴人前往面
        談並建議改購Concept Vacation Club金鑽卡會員資格
        ，得以原Atlas會員資格抵購並另付13萬元，總承購金
        額66萬2000元，告訴人應允並簽約CV4409I。惟該公司
        於2003年11月6日再度來電以可以退費為由邀請告訴人
        前往，並堅持要求改購可享『5年後現金回饋』的CVC白
        金卡會員資格，惟需另付9萬8000元。告訴人以財務困
        難不予答應，但該公司堅持並聲稱願意代為辦理貸款且
        要求先刷支付訂金3萬元，告訴人勉強同意刷卡後才行
        簽約CV8481I。...經告訴人向Atlas所屬管理公司RMI查
        詢相關事宜，其於10月7日以電子郵件告知，告訴人所
        屬該會員資格其實未有任何異動或取消，足見樂吉美公
        司銷售CVC時所稱『以Atlas抵購』其實是一項欺騙。..
        .其意圖為自己不法之所有，虛設分時渡假權產品及網
        站，以詐術使告訴人等陷於錯誤而交付財物予被告，致
        受到財產上之損害，此已符合刑法第339條之犯罪構成
        要件...」等情，業經本院依職權調閱上開刑事偵查卷
        宗查明屬實，足認原告於94年1月3日告訴被告倪菲爾涉
        犯詐欺罪嫌時，即已實際知悉其受有損害之事實及應賠
        償義務人為被告樂吉美公司、倪菲爾，則原告遲至99年
        9月27日始提起本件損害賠償之訴，有本院收文戳可按
        （見本院卷第1頁），其請求權顯已逾2年之消滅時效，
        被告抗辯本件請求權已罹於時效，拒絕給付，即屬有據
        ，原告主張其於提出刑事告訴時，並不知悉被告樂吉美
        公司、倪菲爾詐欺之行為係屬民法上之侵權行為，時效
        無從進行，應自原告收受刑事判決開始起算云云，並非
        可採。
  （三）次按損害賠償之義務人，因侵權行為受利益，致被害人
        受損害者，於前項時效完成後，仍應依關於不當得利之
        規定，返還其所受之利益於被害人；無法律上之原因而
        受利益，致他人受損害者，應返還其利益，民法第197
        條第2項及第179條分別定有明文。又因時效而免負義務
        ，雖得認為受利益，但法律規定時效制度，其目的即在
        使受益人取得其利益，故除另有不當得利請求權與之競
        合之情形外，不能謂無法律上之原因而受利益（最高法
        院51年臺上字第2881號判例意旨參照）。經查，依原告
        主張之事實，係被告以分時渡假、5年現金回饋、會員
        升等、抵購等不實行銷手法，致原告陷於錯誤而簽訂承
        購合約購買渡假村使用權，共損失69萬5000元，縱認屬
        實，惟被告受領原告給付之價金，係基於上開承購合約
        ，非無法律上之原因，故原告對於被告僅有侵權行為之
        損害賠償請求權，並無不當得利返還請求權與之競合，
        可得選擇行使之情形存在，則依前開說明，原告於侵權
        行為之損害賠償請求權罹於時效後，即無行使不當得利
        請求權之可言。原告另主張被告樂吉美公司與訴外人假
        日屋公司實質同一云云，惟並未舉證以實其說，經本院
        依職權函詢經濟部商業司關於上開兩公司合併之情形，
        據經濟部100年4月22日經授商字第1000 1080930號函覆
        稱：假日屋公司業經本部97年6月16日經授商字第09701
        140580號函廢止認許登記，另查本部公司登記資料庫，
        尚無假日屋公司之登記資料可稽等語（見本院卷第113
        頁），是難認被告樂吉美公司與訴外人假日屋公司係屬
        同一法人，則訴外人假日屋公司自原告收取之價金，即
        難謂係被告樂吉美公司受有利益，而構成不當得利。從
        而，原告主張其於侵權行為損害賠償請求權罹於時效後
        ，仍得行使不當得利請求權，請求被告返還所受利益69
        萬5000元云云，尚非可採。
五、綜上所述，原告依民法第28條、第184條第1項前段規定請求
    被告連帶給付69萬5000元，及自起訴狀繕本送達之翌日起至
    清償日止，按年息5％計算之利息部分，因已罹於時效，經
    被告為時效抗辯後無須給付，又原告對於被告僅有侵權行為
    之損害賠償請求權，並無不當得利返還請求權與之競合，可
    得選擇行使之情形存在，則原告於此部分侵權行為損害賠償
    請求權已逾2年時效後，再依民法第197條第2項規定請求被
    告連帶給付，亦屬無據，應予駁回。又原告之訴既經駁回
    ，其假執行之聲請即失所附麗，自應併予駁回。
六、本件事證已臻明確，兩造其餘攻擊防禦方法及舉證，核與判
    決結果無影響，爰不予一一論列，附此敘明。
七、據上論結，本件原告之訴為無理由，依民事訴訟法第78條，
    判決如主文。
中    華    民    國   100    年    7     月    21    日
                  民事第二庭    法  官  鍾素鳳
以上正本係照原本作成。
如對本判決上訴，須於判決送達後20日內向本院提出上訴狀。如
委任律師提起上訴者，應一併繳納上訴審裁判費。
中    華    民    國   100    年    7     月    21    日
                                書記官  林玗倩